【裁判字號】    96,訴,637
【裁判日期】    970326
【裁判案由】    給付買賣價金
【裁判全文】
臺灣嘉義地方法院民事判決               96年度訴字第637號
原      告  國防部陸軍司令部
法定代理人  丙○○
訴訟代理人  林志宏律師
被      告  丁○○
兼 上 1 人
訴訟代理人  戊○
被      告  辛○○
兼 上 1 人
訴訟代理人  己○○
被      告  庚○
            乙○○
上列當事人間請求給付買賣價金事件，本院於民國97年3月12日
言詞辯論終結，判決如下：
  主  文
被告己○○、辛○○、丁○○、戊○、庚○應連帶給付原告新臺
幣壹佰伍拾萬元及自民國九十六年十二月十七日起至清償日止，
按週年利率百分之五計算之利息。
原告其餘之訴駁回。
訴訟費用由被告己○○、辛○○、丁○○、戊○、庚○連帶負擔
二分之一，餘由原告負擔。
本判決第一項於原告以新臺幣伍拾萬元為被告己○○、辛○○、
丁○○、戊○、庚○預供擔保後，得假執行。
原告其餘假執行之聲請駁回
壹、程序方面：
一按訴狀送達後，原告不得將原訴變更或追加他訴。但被告同意
  者、請求之基礎事實同一者，不在此限。被告於訴之變更或追
  加無異議，而為本案之言詞辯論者，視為同意變更或追加。民
  事訴訟法第255條第1項第1款、第2款、第2項定有明文。所謂
  請求之基礎事實同一，係指變更或追加之訴與原訴之主要爭點
  有其共同性，各請求利益之主張在社會生活上可認為同一或關
  連之紛爭，而就原請求之訴訟及證據資料，於審理繼續進行時
  ，在相當程度範圍內具有同一性或一體性，得期待於後請求之
  審理予以利用，俾先後兩請求在同一程序得解決，避免重複審
  理，進而為統一解決紛爭者，即屬之（最高法院民國90年度臺
  抗字第2號、90年度臺抗字第287號裁定參照）。經查，本件原
  告起訴時，僅以乙○○、己○○為被告，嗣起訴狀繕本送達後
  ，於96年11月29日具狀追加戊○、辛○○、丁○○、庚○為被
  告，被告己○○於96年12月26日無異議而為本案之言詞辯論，
  且經核原告追加部分主張之事實，係有關原告與訴外人胡淑盈
  成立買賣契約，而請求買賣價金之事實，與原起訴被告己○○
  部分之事實，於社會上具有相當之關連性及共同性，訴訟證據
  資料亦可相互利用，揆諸前揭說明，應認其基礎事實同一，故
  原告所為訴之追加，自屬適法，應予准許。
二本件被告庚○、乙○○經合法通知，均未於言詞辯論期日到場
  ，核無民事訴訟法第386條所列各款情形，爰依原告之聲請，
  由其一造辯論而為判決。
貳、實體方面：
一原告主張：(一)國防部為執行行政院對國軍老舊眷村重建指示原
  則，於69年5月30日以（69）正歸字第7499號令訂頒國軍老舊
  眷村重建試辦期間作業要點，作為執行國軍老舊眷村重建依據
  。原告列管之老舊眷村嘉義市復國新村於82年5月24日奉行政
  院核定重建，原告與國軍軍眷住宅公用合作社（下稱眷宅社）
  簽立委建協議書，委託眷宅社興建嘉義市復國新城集合式住宅
  ，以配售予嘉義市復國新村之國軍原眷戶，眷宅社興建完成後
  ，決算該集合式住宅各棟別樓層房價。(二)訴外人薛利安為上開
  復國新村之原眷戶，於79年2月22日出具重建切結書，同意原
  告前所配予其居住之復國新村17號眷舍交由原告辦理重建，並
  同意承購26型國（眷）宅1戶，其於86年3月2日死亡，其配偶
  即訴外人胡淑盈依國軍老舊眷村改建條例（下稱眷改條例）第
  5條第1項規定，優先承受薛利安所享有承購權利，而獲配售承
  購26型A棟3-10樓區分所有建物房地（土地坐落嘉義市○○段○○段25號及其上嘉義市○○段○○段1850建號建物，門牌嘉義
  市○○街83號6樓之2，下稱甲房地）總價新臺幣（下同）3,27
  8,776元，獲補助款1,778,492元，可貸款1,500,000元，餘284
  元為自備款，訴外人胡淑盈承購後，依原告通知於89年6月9日
  辦理交屋手續，同日並繳納自備款284元、辦理向訴外人中國
  農民銀行嘉義分行（嗣合併為合作金庫銀行股份有限公司東嘉
  義分行，下稱農民銀行）貸款1,500,000元對保手續，以支付
  買賣價金，原告已將甲房地交付訴外人胡淑盈。然因訴外人胡
  淑盈未完成向銀行貸款手續而未獲撥款，尚欠1,500,000元買
  賣價金未清償，被告己○○、戊○、辛○○、丁○○、庚○為
  訴外人胡淑盈之繼承人，應負連帶給付責任。(三)原眷戶訴外人
  李子權獲配售承購門牌嘉義市○○路212號3樓之2房地（下稱
  乙房地），總價款3,525,385元，扣除已繳付自備款及可獲補
  助款，尚欠1,700,000元，因訴外人李子權未完成貸款手續即
  死亡，被告乙○○為其繼承人，應負給付責任。被告乙○○固
  已清償買賣價金1,700,000元及自96年10月31日起至96年10月3
  1日止之利息，然原告起訴前已以96年6月29日桂信字第096000
  5519號函（下稱系爭函文）催告被告乙○○履行本件債務，迄
  至原告起訴後，被告乙○○始給付原告，依民事訴訟法第81條
  第2款規定，其應負擔原告就其起訴部分所支出之裁判費等語
  。爰依買賣價金請求權、繼承法律關係，提起本訴。聲明：(一)
  被告己○○、戊○、辛○○、丁○○、庚○應連帶給付原告1,
  500,000元，及自起訴狀最後送達被告己○○、戊○、辛○○
  、丁○○、庚○翌日起至清償日止，按週年利率5﹪計算之利
  息。(二)被告乙○○應給付原告1,700,000元，及自96年7月16日
  起至清償日止，按週年利率5﹪計算之利息。(三)請准供擔保，
  宣告假執行。
二被告部分：
(一)被告己○○、辛○○、丁○○、戊○則以：伊不清楚訴外人胡
  淑盈與原告買賣之事，原告並未提出買賣契約書或其他雙方共
  同簽訂之權利義務文件，又原告提出陸軍總部列管嘉義市復國
  新城辦理貸款對保及交接房屋手續程序表上承購人欄與借據上
  借款人欄之簽名顯非同一人所簽，否認胡淑盈向原告購買甲房
  地。胡淑盈於92年1月22日死亡後，原告未與胡淑盈之繼承人
  聯絡，將甲房地所有權移轉登記為胡淑盈所有，並設定抵押權
  予農民銀行，農民銀行知悉抵押權設定無效而未核撥貸款，上
  開所有權移轉登記及抵押權設定登記均無效，伊毋庸繼承及承
  擔債務等語置辯。另被告戊○並辯稱：原告所提出借據上連帶
  保證人欄係伊簽名，但伊不瞭解文件內容就簽名，且借據上除
  記載金額150萬元外，其餘都是空白等語置辯。聲明：原告之
  訴駁回。
(二)被告庚○未於言詞辯論期日到場，亦未提出書狀作何聲明或陳
  述。
(三)被告乙○○未於言詞辯論期日，惟據其前具狀辯稱：伊未收受
  系爭函文，伊已依原告之通知，於96年11月1日將1,700,000元
  匯入原告指定之帳戶，並未積欠原告任何款項等語。聲明：原
  告之訴駁回。如受不利判決，請准供擔保宣告免為假執行。
三本院之判斷：
(一)原告主張：國防部為執行行政院對國軍老舊眷村重建指示原則
  ，於69年5月30日以（69）正歸字第7499號令訂頒國軍老舊眷
  村重建試辦期間作業要點，作為執行國軍老舊眷村重建依據，
  行政院於82年5月24日核定重建原告列管之嘉義市復國新村老
  舊眷村，原告乃與眷宅社簽立委建協議書，委託眷宅社興建嘉
  義市復國新城集合式住宅，以配售予原眷戶，又被告己○○、
  戊○、辛○○、丁○○、庚○為訴外人胡淑盈之繼承人，訴外
  人李子權獲配承購乙房地，總價款3,525,385元，扣除已繳付
  自備款及可獲補助款，尚欠1,700,000元，訴外人李子權未完
  成貸款手續即死亡，被告乙○○為其繼承人等事實，分別為被
  告己○○、辛○○、丁○○、戊○及乙○○所不爭執，另被告
  庚○對原告主張此部分事實，已於相當時期受合法之通知，而
  於言詞辯論期日不到場，亦未提出準備書狀爭執，依民事訴訟
  法第280條第3項、第1項之規定，視同自認，復有陸軍列管嘉
  義市復國新城重建眷宅配售交屋名冊、戶籍登記簿、國軍老舊
  眷村重建試辦期間作業要點各1份、戶籍謄本3份在卷可稽（見
  本院卷第9頁、第44頁至第46頁、第50頁、第51頁、第86頁至
  第94頁），是原告主張前揭事實，堪信為真正。惟被告己○○
  、辛○○、丁○○、戊○、乙○○則以前揭情詞置辯。是本件
  爭點為：1.訴外人胡淑盈有無向原告購買甲房地？價金為何？
  尚欠金額為何？2.原告請求被告乙○○給付1,700,000元，及
  自96年7月16日起至清償日止，按週年利率5﹪計算之利息，有
  無理由？請求被告乙○○負擔訴訟費用，有無理由？
(二)本院就前揭爭點論述如下：
1.訴外人胡淑盈有無向原告購買甲房地？價金為何？尚欠金額為
  何？
  (1)按稱買賣者，謂當事人約定一方移轉財產權於他方，他方支
    付價金之契約。當事人就標的物及其價金互相同意時，買賣
    契約即為成立。民法第345條定有明文。又按國軍老舊眷村
    之原眷戶享有承購依國軍老舊眷村改建條例興建之住宅及由
    政府給與輔助購宅款之權益。又原眷戶可獲之輔助購宅款，
    以各直轄市、縣（市）轄區內同期改建之國軍老舊眷村土地
    ，依國有土地可計價公告土地現值總額69.3％為分配總額，
    並按其原眷戶數、住宅興建成本及配售坪型計算之。分配總
    額達房地總價以上者，原眷戶無須負擔自備款，超出部分，
    撥入改建基金；未達房地總價之不足款，由原眷戶自行負擔
    。眷改條例第5條第1項前段、第20條第1項定有明文。是依
    上開規定可知，改建後之眷舍係由國家提供一定比例之輔助
    款，由原眷戶承購，除原眷戶之輔助購宅款高於房地總價，
    原眷戶無須自行負擔外，原眷戶仍應就配售之住宅支付不足
    款。亦即主管眷村改建之行政機關負有移轉眷舍所有權並交
    付眷舍供占有使用之義務，承購之原眷戶則有支付不足款之
    義務。準此，原眷戶依眷改條例所承購眷舍之法律關係自屬
    買賣關係，合先敘明。
  (2)經查，行政院於82年5月24日核定重建原告列管之嘉義市復
    國新村老舊眷村，原告乃與眷宅社簽立委建協議書，委託眷
    宅社興建嘉義市復國新城集合式住宅，以配售予嘉義市復國
    新村之國軍原眷戶，已如前述。又訴外人薛利安為上開復國
    新村之原眷戶，於79年2月22日出具重建切結書，同意原告
    前所配予其居住之復國新村17號眷舍交由原告辦理重建，並
    同意承購26型國（眷）宅1戶，其於86年3月2日死亡，其配
    偶即訴外人胡淑盈依眷改條例第5條第1項規定，優先承受薛
    利安所享有承購權利，而獲配承購甲房地，總價3,278,776
    元，獲補助款1,778,492元，可貸款1,500,000元，餘284元
    為自備款等事實，業據原告提出陸軍列管嘉義市復國新城重
    建眷宅第2次配售交屋名冊2份、國軍軍眷住宅公用合作社復
    國新村重建工程房價分析表、陸軍總部列管嘉義市復國新城
    辦理貸款對保及交接房屋手續程序表（下稱交屋程序表）、
    認證書、國軍復國新村原眷戶眷舍重建切結書各1份為證（
    依序見本院卷第15頁至第17頁、第215頁、第103頁、第105
    頁、第286頁、第287頁），其中陸軍列管嘉義市復國新城重
    建眷宅第2次配售交屋名冊記載訴外人胡淑盈配售A棟26型宅
    ，眷宅門牌嘉義市○○街83號6樓之2，房地總價3,278,776
    元，補助69.3﹪即1,778,492元，補繳差額1,500,284元，可
    辦貸款金額1,500,000元、交屋應繳金額284元等語；國軍軍
    眷住宅公用合作社復國新村重建工程房價分析表記載A棟26
    型號房地總價3,278,776元，原眷戶補助款1,778,492元，原
    眷戶應付房價金額1,500,284元，可貸款金額1,500,000元、
    自備款284元等語（依序見本院卷第215頁、第103頁）。又
    證人即眷宅社承辦人趙鳳祥於本院審理時到庭證稱：眷宅社
    受原告委託辦理復國新村改建、交屋，本件是在89年間交屋
    ，交屋是依交屋程序表辦理，在現場交付配售戶居室鑰匙給
    承購戶，…一定會核對交屋之人身分無誤後，才會辦理交屋
    ，…復國新城出售價格是由聯建小組及軍方列管單位、眷宅
    社各相關單位協調後，計算配售房價，製作房價分析表，再
    報國防部核定，以作為配售金額依據，據伊所知，聯建小組
    成員包括原眷戶代表選出之人，在交屋前會向眷戶說明房價
    ，眷宅社寄給承購戶之通知單會記載門牌及房地總價，本件
    甲房地係屬原眷戶配售，復國新城原眷戶部分都已經完成交
    屋等語（見本院卷第271頁至第275頁）。再參酌證人即農民
    銀行人員甲○○於本院審理時到庭證稱：原告所提出交屋程
    序表係眷村貸款，胡淑盈本人在復國新村與伊辦理對保手續
    ，當時胡淑盈有帶身分證，伊核對身分證確實是她本人，辦
    理對保流程是由借款人本人帶身分證、印章，由本人填寫借
    款金額並簽名，伊所提出借據、約定書上胡淑盈之簽名都是
    胡淑盈本人簽名，上開原告所提出本票上借款人簽名是對保
    時由借款人簽名，必須核對是本人才會讓他們簽名，交屋程
    序表程序欄四記載「少保證」是表示當時保證人沒有在場，
    伊會在表上註記，帶回銀行，再聯絡保證人到銀行辦理等語
    （見本院卷第241頁至第243頁），並有證人甲○○提出記載
    借款金額1,500,000元之借據、約定書在卷可憑（見本院卷
    第246頁、第247頁），且被告戊○亦自承：上開借據、約定
    書上保證人簽名係伊到銀行簽立，因丁○○通知伊說農民銀
    行表示缺一個保證人，要伊去簽名等語（見本院卷第132頁
    、第133頁），足見訴外人胡淑盈確有向農民銀行辦理貸款1
    ,500,000元手續，欲支付承購甲房地價金無訛。再者，本院
    依原告聲請向眷宅社查詢本件甲房地交屋情形，據眷宅社以
    97年1月29日（97）信義字第0037號書函函覆略以：訴外人
    胡淑盈係陸軍司令部第2次配售交屋名冊人員，本社於89 年
    6月9日上午邀集相關人員假復國新城辦理交屋作業，胡淑盈
    於當日持交屋程序表逐項完成查驗身分，貸款對保、繳清自
    備尾款284元，戶口名簿影本、身分證影本及私章1枚等程序
    等語（見本院卷第205頁、第206頁）。從而，訴外人胡淑盈
    既依原告所委託眷宅社通知，由眷宅社依前揭記載配售眷宅
    門牌為嘉義市○○街83號6樓之2之甲房地、房地總價3,278,
    776元，補繳差額1,500,284元，可辦貸款1,500,000元、交
    屋應繳金額284元等內容之第2次配售交屋名冊記載及交屋程
    序表，逐項完成查驗身分，貸款對保、繳清自備款284元，
    並向農民銀行貸款1,500,000元以支付應繳價金，堪認訴外
    人胡淑盈確有以總價3,278,776元向原告承購甲房地甚明。
  (3)至被告己○○、辛○○、丁○○、戊○雖辯稱上情。然買
    賣契約之成立為諾成契約，不以訂立書面為必要。至88年4
    月21日增訂民法第166條之1第1項固規定：契約以負擔不動
    產物權之移轉、設定或變更之義務為標的者，應由公證人作
    成公證書。惟依該法債編施行法第36條第2項規定：民法債
    編修正條文及本施行法修正條文自89年5月5日施行。但民法
    第166條之1施行日期，由行政院會同司法院另定之。而本件
    訴外人胡淑盈向原告承購甲房地時間係在89年5月5日前，自
    無該條規定之適用，自不以訂立書面契約為必要。又訴外人
    胡淑盈確有向原告承購甲房地，被告以原告未提出買賣契約
    書為辯，難為有利被告之認定。原告提出之交屋程序表上
    購宅人姓名欄下「胡淑盈」與借據上借款人欄「胡淑盈」簽
    名之字跡（見本院卷第105頁、第23頁），以肉眼觀之可能
    非同一人所簽名，固可認定，然尚無證據證明交屋程序表上
    購宅人姓名欄下「胡淑盈」是胡淑盈本人簽名，且胡淑盈本
    人確於借據上借款人欄簽名乙節，已據證人甲○○證述如前
    ，故被告以兩者簽名不符，辯稱胡淑盈未承購甲房地，尚難
    憑採。甲房地於胡淑盈死亡後始登記為其所有，雖有嘉義
    市地政事務所97年1月21日函暨檢附之資料可證（見本院卷
    第171頁至第199頁），然此僅買賣契約成立生效後，原告履
    行移轉甲房地所有權登記義務暨買受人受領移轉登記權利義
    務問題，被告以甲房地所有權移轉登記無效，執以辯稱胡淑
    盈未承購甲房地，亦屬無據。被告戊○雖辯稱：伊不瞭解
    借據上文件內容就簽名，且借據上除記載金額150萬元外，
    其餘都是空白云云。然其所簽名之借據上係以繕打方式載明
    ：茲向貴行借款1,500,000元意旨，故被告戊○辯稱不明瞭
    所簽名文件之內容，實不足取。
  (4)綜上，訴外人胡淑盈以總價3,278,776元向原告承購甲房地
    ，可獲補助款1,778,492元及已繳納284元。至訴外人胡淑盈
    前欲向農民銀行貸款1,500,000元以為支付，然未經核撥貸
    款乙節，為被告己○○、辛○○、丁○○、戊○所自承，是
    原告主張尚欠價金1,500,000元，應堪採認。
  (5)末按繼承人對於被繼承人之債務，負連帶責任，民法第1153
    條第1項定有明文。又給付無確定期限者，債務人於債權人
    得請求給付時，經其催告而未為給付，自受催告時起，負遲
    延責任。其經債權人起訴而送達訴狀，或依督促程序送達支
    付命令，或為其他相類之行為者，與催告有同一之效力。民
    法第229條第2項定明文。遲延之債務，以支付金錢為標的者
    ，債權人得請求依法定利率計算之遲延利息。應付利息之債
    務，其利率未經約定，亦無法律可據者，週年利率為5﹪。
    同法第233條第1項本文、第203條亦定有明文。本件被告己○○、辛○○、丁○○、戊○、庚○既為訴外人胡淑盈之繼
    承人，自應就胡淑盈所負債務負連帶責任。又本件起訴狀繕
    本最後送達被告己○○、辛○○、丁○○、戊○、庚○為96
    年12月16日，有送達證書5紙在卷可稽（見本院卷第117頁至
    第121頁）。從而，原告依買賣契約、繼承之法律關係，請
    求被告己○○、辛○○、丁○○、戊○、庚○連帶給付原告
    1,500,000元及自起訴狀繕本最後送達被告己○○、辛○○
    、丁○○、戊○、庚○翌日即96年12月17日起至清償日止，
    按週年利率5﹪計算之利息，為有理由，應予准許。
2.原告請求被告乙○○給付1,700,000元，及自96年7月16日起至
  清償日止，按週年利率5﹪計算之利息，有無理由？請求被告
  乙○○負擔訴訟費用，有無理由？
  (1)原告主張：訴外人李子權獲配承購乙房地，總價款3,525,38
    5元，扣除已繳付自備款及可獲補助款，尚欠1,700,000元，
    訴外人李子權未完成貸款手續即死亡，被告乙○○為其繼承
    人等事實，雖如前述。然被告乙○○辯稱其已依原告通知，
    ，於96年11月1日匯款1,700,000元至原告所指定之帳戶乙節
    ，業據其提出原告所不爭執之匯款委託書為憑（見本院卷第
    125頁），且除上開1,700,000元外，被告乙○○並已支付自
    96年7月16日起至96年10月31日止之利息乙節，亦為原告所
    自認（見本院卷第151頁），是被告乙○○已清償上開債務
    ，應堪認定。準此，原告依買賣契約、繼承法律關係請求被
    告乙○○給付1700,000元，及自96年7月16日起至清償日止
    ，按週年利率5﹪計算之利息，自屬無據。
  (2)原告雖主張：原告起訴前以系爭函文催告被告乙○○履行本
    件債務，迄至原告起訴後，被告乙○○始給付原告，依民事
    訴訟法第81條第2款規定，其應負擔原告就其起訴部分所支
    出之裁判費等情。然按敗訴人之行為，按當時之訴訟程度，
    為伸張或防衛權利所必要者，法院得酌量情形，命勝訴之當
    事人負擔其全部或一部，民事訴訟法第81條第2款定有明文
    。被告乙○○否認其有收受系爭函文，再參酌系爭函文係於
    96年7月4日按「嘉義市○○路212號3樓之2」地址送達後，
    寄存於嘉義文化路郵局，有原告提出之送達回執1紙在卷可
    稽（見本院卷第25頁），然本院按上址送達訴訟文書予被告
    乙○○結果係應受送達人住居所已遷移他處，有送達回執在
    卷可稽（見本院卷第39頁），且被告乙○○答辯狀記載其住
    居所臺北縣汐止市○○街2巷3號，有信封、答辯狀可憑（見
    本院卷第70-1頁、第123頁），故難認「嘉義市○○路212號
    3樓之2」為被告乙○○之住居所，原告按此址送達系爭函文
    ，自有未合，且系爭函文寄存後未經領取，亦有嘉義文化路
    郵局回覆文件在卷可證（見本院卷第264頁），是原告以其
    以系爭函文催告被告乙○○履行而未獲置理為由，主張依民
    事訴訟法第第81條第2款規定，應由被告乙○○負擔訴訟費
    用，自屬無據。
四綜上，原告依買賣契約、繼承之法律關係，請求被告己○○、
  辛○○、丁○○、戊○、庚○連帶給付原告1,500,000元及自
  96年12月17日起至清償日止，按週年利率5﹪計算之利息，為
  有理由，應予准許。逾此部分之請求，則屬無據，應予駁回。
五本件原告勝訴部分，原告陳明願供擔保，聲請宣告假執行，經
  核並無不合，爰酌定相當之擔保金額併准許之。至原告敗訴部
  分，其訴既經駁回，其假執行之聲請亦失所依附，應予駁回。
六本件事證已臻明確，兩造其餘攻擊防禦方法，經核與本判決結
  果不生影響，爰不一一論敘，併此敘明。
七據上論結，本件原告之訴為一部有理由，一部無理由，依民事
  訴訟法第385條第1項前段、第79條、第85條第2項、第390條第
  2項，判決如主文。
中    華    民    國    97    年    3     月    26    日
                  民事第二庭  法  官  蘇雅慧
正本係照原本作成。
如不服本判決，應於送達後20日內，向本院提出上訴狀並表明上
訴理由，如於本判決宣示後送達前提起上訴者，應於判決送達後
10日內補提上訴理由書（須附繕本）。
中    華    民    國    97    年    3     月    26    日
                              書記官  劉昀匊


司法院資訊處製作；財團法人民間司法改革基金會備份。
